【裁判字號】    89,台上,1822
【裁判日期】    890413
【裁判案由】    煙毒
【裁判全文】
最高法院刑事判決                              八十九年度台上字第一八二二號
    上  訴  人  甲○○
右上訴人因煙毒案件，不服台灣高等法院中華民國八十八年十一月二十五日第二審判
決（八十八年度上訴字第五六一號，起訴案號：台灣士林地方法院檢察署八十七年度
偵字第九○一、五五三○號），提起上訴，本院判決如左：
    主  文
原判決關於販賣毒品部分撤銷，發回台灣高等法院。
    理  由
本件原判決認定上訴人甲○○意圖營利，基於概括犯意，自民國八十六年七月下旬起
至同年八月十日止，先後將其以半錢（重約一點八七五公克）新台幣（下同）一萬元
價格販入之毒品海洛因，抽取其中部分供己施用後，再持至台北市士林區○○○路一
○九巷六十號四樓陳文隆（已死亡，業經一審判決不受理在案）住處，以同樣價格，
出售予陳文隆施用，共約五、六次，至同年八月十二日十九時許，員警據報至上開陳
文隆住處搜索，扣得陳文隆於同年月十日向甲○○以一萬元所購入施用剩餘之毒品海
洛因二小包（淨重共一點一八公克），經陳文隆供出來源者為上訴人，並告以上訴人
將於該晚攜帶海洛因前來販賣，員警即在該處守候，至該日二十一時三十分許，上訴
人攜帶海洛因一包（淨重一點五一公克）前來之際，在該址樓下當場為警逮獲，並扣
得該包海洛因；隨後，又至台北市○○○路○段一二七號七樓之四上訴人租住處，起
出另一包待售之海洛因（淨重一點六五公克）等情；因而撤銷第一審所為該部分無罪
之判決，改判論處上訴人連續販賣毒品罪刑。固非無見。
惟查：(一)有罪之判決書應記載事實，刑事訴訟法第三百零八條定有明文。所謂事實不
僅指犯罪之行為而言，即犯罪之時、日、處所、動機、目的、手段、結果等與論罪科
刑有關之事項，亦應依法認定，明確記載，始足為適用法律之依據。又刑法上之連續
犯，係指數個獨立之犯罪行為，因其係基於一個初發之概括犯意反覆為之，而觸犯構
成要件相同之罪名，法律上本乎訴訟經濟目的，裁判上作一個犯罪評價，乃以一罪論
科，故對於連續犯之數行為，必須分別詳為認定，明確記載。原判決事實欄僅記載「
上訴人基於概括犯意，將以一萬元之價格販入之毒品海洛因，抽取部分供己施用後，
再持之出售予陳文隆施用，共約五、六次……」，但上訴人連續販賣毒品海洛因之確
實次數究若干﹖除八十六年八月十日之販賣行為外，其餘各次販賣之時間、數量、價
格又如何﹖每次販賣毒品之所得又若干﹖此與判斷上訴人連續販賣毒品之犯罪情節及
應如何論罪科刑，至有關係，原判決均未明白認定，詳細記載，自不足資為適用法律
之依據。(二)有罪判決理由之述應依證據，且須與卷內之證據資料相適合，否則即有
判決理由不備或證據上理由矛盾之違法。原判決以共同被告陳文隆於警訊及第一審就
上訴人連續販賣毒品海洛因與陳文隆次數、單價、方式等基本事實之供述相同，資為
上訴人確有販賣毒品犯行之證明；惟查陳文隆於警訊時係供稱：「……向綽號『三角
』之男子購買」、「綽號『三角』之男子真實姓名為甲○○」、「我共向他購買過五
、六次海洛因，每次數量約半錢左右，價錢約一萬元左右」等情（見偵字第一八七六
二號卷第九頁反面、第十頁），而於第一審法院調查中先則稱：「（海洛因）是與甲
○○合資購買的，由甲○○出面購買送至我家裡」，旋又翻稱：「（向上訴人購買海
洛因）很多次，我不記得了，大概五、六次，每次買二、三萬元不等」（見一審卷第
五十六頁反面），是共同被告陳文隆就上訴人販賣毒品海洛因之單價、數量及資金來
源等前後供述大相逕庭，乃原判決竟謂其供述均屬相符，難謂無證據上理由矛盾之違
法。況陳文隆於檢察官偵訊時另曾供述海洛因係向「惜福」所拿……向上訴人買過三
、四次，每次五千、一萬不等（見偵字第一八七六二號卷第二十八頁反面、第一○八
頁），亦與其在警訊及第一審之供述不符，原判決憑共同被告陳文隆上開前後不一之
供述，資為認定上訴人販賣毒品之證據，亦非適法。(三)審理事實之法院，對於被告有
利及不利之證據，應一律注意，詳為調查，綜合全案證據資料，本於經驗及論理法則
以定其取捨，並將取捨證據及得心證之理由於判決內詳為說明。故證據雖已調查，而
尚有其他部分並未調查，仍難遽為被告有利或不利之認定。原判決係以上訴人自承以
半錢（即一點八七五公克）一萬元之價格買入毒品海洛因，而經警查扣之二包海洛因
之重量均不足半錢，因認上訴人係將販入之海洛因抽取部分後，再以相同價格賣出而
有牟利之意圖云云。然查上訴人矢口否認有營利之意圖，而共同被告陳文隆亦供稱係
以一萬元左右之價格向上訴人購買約半錢左右之毒品海洛因（見同上卷第九頁反面）
，足證兩人對買賣毒品海洛因之單價並無歧異，則扣案之毒品海洛因究係上訴人購買
時即份量不足﹖抑上訴人曾抽取部分供己施用再將之轉售陳文隆﹖原審未進一步調查
審究，遽為上訴人不利之認定，亦有查證職權未盡之違法。(四)肅清煙毒條例第十三條
第一項有關沒收之規定，係刑法第三十八條第一項第三款、第三項但書之特別規定，
採義務沒收主義，故販賣毒品所得之財物，均應宣告沒收，不以當場查獲扣押者為限
。本件原判決既認定上訴人曾將毒品海洛因以一萬元之價格出售與陳文隆，共約五、
六次，則其販賣毒品所得之款項究有若干﹖原審並未詳細調查，明白認定，並依法宣
告沒收，亦有判決不適用法則之違誤。以上諸端，或為上訴意旨所指摘，或為本院得
依職權調查之事項，應認原判決關於此部分，有撤銷發回之原因。
據上論結，應依刑事訴訟法第三百九十七條、第四百零一條，判決如主文。
中      華      民      國    八十九    年      四      月      十三    日
                              最高法院刑事第十庭
                                  審判長法官  曾  有  田
                                        法官  陳  宗  鎮
                                        法官  劉  介  民
                                        法官  魏  新  和
                                        法官  孫  增  同
      右正本證明與原本無異
                                              書  記  官
中      華      民      國    八十九    年      四      月     十七     日


司法院資訊處製作；財團法人民間司法改革基金會備份。
